# 安然公司如此将资产出表难道不是显而易见的违反会计准则么？

提问人：wufaxian 时间：2019-08-10 00:14:28
由于资料内容比较长，所以将问题夹在段落中的括号里以红色字体显示。重点资料段落以蓝色字体标注。文字作者引自 ，郑朝晖
“。 SPE 是什么东西？中文含义是特殊目的主体（special purpose entity），这个主体可以是公司、合伙或信托组织形式。我们先介绍一下安然的一个 SPE运作流程，然后再谈安然如何利用了 SPE及 SPE在实务中的作用。SPE 有很多作用，我们以资产证券化的SPE 为例介绍 SPE 功能，大多数 SPE 成立的目的在于方便发起公司出售属于其所拥有的特定金融资产。这些出售给 SPE 的资产可能包括应收账款、权益证券、放款等。SPE的资本（ownership）至少 3% 的投资来自独立的第三者（third party investor）。此 3% 的计算是基于金融资产的公平价值。第三者指发起人及SPE 以外的独立第三人，以安然Raptor 这个 SPE为例，安然作为发起人创立 Raptor，要求有个第三者，在本案中是 LJM，安然一般是将资产出售给 Raptor，如本案中，在LJM 未投资前，Raptor 资产负债的公允价值都是 1000 万美元，但根据法律要求，LJM 至少要投入 30 万美元也就是占SPE 资产公允价值的3% 才可能不并表，LJM投入 30 万美元权益资金后，Raptor 资产负债结构就是资产 1000 万美元（公允价值）、负债 970 万美元及权益 30 万美元，由此可见，LJM 持有 Raptor 全部股本，因此 LJM能以 30 万美元控制 Raptor 并承担 Raptor 的盈利及损失。
独立的第三者投入权益资金之后，由它控制 SPE 的营运活动，而且 SPE资产营运结果的风险与酬劳，主要由它负责。为了使 SPE 成为独立的个体（arms-length entity），而免除将其资产及负债并入发起公司，独立的投资者必须对投资的风险自行负责。
如果独立的投资者所投入的权益是签发对 SPE 的应付票据，或以商业信用状担保其对 SPE 的投资，或由保险公司出具的保险或保证，则其投资便不被视为具有风险。一旦 3%确立之后，SPE以发行债券或额外的权益证券向机构性的投资者或投资大众募集资金，以便向发起公司（sponsor）购入其所拥有的金融资产。
只要符合某些特定条件（称为 qualifying SPE），SPE 的资产及相关的负债及权益，就可以不显示在发起公司的资产负债表（off-balance-sheet）
中。更进一步，如果 SPE 除了以购入发起公司的资产作押所取得借款及例行性的应付票据之外，没有任何举债，则 SPE 不可能因为其经营不善而周转不灵。因此，在资产证券化的场合，SPE 的成立，可以确保发起公司的某些资产合法地与其破产风险分离，亦即免被公司破产波及。例如，发起公司（银行）将部分逾期的不良放款出售给 SPE，再由 SPE 发行受益凭证给投资大众（包括机构投资者），万一银行周转不灵，SPE 其他投资者的权益并不受影响。此外，发起公司也可以将金融资产移转交易，在其财务报表上认列收入。例如，不良放款账面余额为 1 亿元，出售给 SPE 的公平价值为1.2亿元，溢价收入 2 千万即可认列。
当 SPE 的资产受到保障之后，SPE的信用品质可以增强，因而其举债之融资成本降低。SPE 的借款利息还可更低，如果通过发起公司或其他第三者，发行附有追索权的债务或提供其他形式的保证，以增强 SPE 的信用平等。
因此，透过 SPE 的操作，发起公司可以比用自己名义低的成本筹集到所需的资金。但是应注意此种信用增强措施，不可延伸至 3% 的独立投资者使其权益投资不具风险，如此发起公司才能符合财务报表不合并的要求 ￼。图13-1演示一下安然具体如何操作 Raptor：
￼
图 13-1安然公司与 Raptor 的交易
图 13-1 中，（ 1 ）为安然将科技股转让给 Raptor。（ 2 ）为安然从 Raptor得到资金。（ 3 ）为 Raptor 发行证券给投资者。（ 4 ）为 Raptor 从投资者处得到资金。（ 5 ）、（ 6 ）为 LJM 拥有 Raptor，对其有权益投资。（ 7 ）为安然与 Raptor 签订保证协议，当 Raptor 的资产价值低于 12 亿美元时，安然发行股票给 Raptor￼。
安然是如何利用 Raptor 粉饰财务报表？
首先，安然公司在风险资产上投资了 1000 万美元，与微软、斯坦福大学一起投资新建了一家通讯设备公司：Rhythms Net Connections。接着，Rhythms Net Connections 在 1999 年的 4 月 6 日首次公开发行股票。
在当时网络股全盛的时期，Rhythms Net Connections 每股市价飞涨至70 美元，几乎在一夜之间，安然手中所持有的股票市价翻了好几十倍。但是按照 IPO 的规定，安然在最初的 6 个月内不得出售其持有的该新股，所以安然无法实现其投资收益。于是，安然就通过与它的 SPEs——Rhythms Net Connections 之间的一个衍生工具交易进行套现：安然用自己持有的在 Rhythms Net Connections 的科技股股票从 Raptor 那里交换现金或应收票据￼。Raptor 以 Rhythms Net Connections 股票作为抵押，将投资者发行证券，将筹集到的资金支付安然转让 Rhythms Net Connections股票款项，这实际上意味着安然高价套现。其次，安然对 Raptor 资产做出保值承诺，(不管其他条件是否合规，但就这一条。至少属于或有负债吧。这个要在批注中披露吧。严格来说也不能出表吧？资产相关的风险并没有从安然转移出去啊！) 这样安然要承担 Raptor 资产减值风险，本来，Raptor作为安然资产证券化的 SPE，安然以投入的资产为限承担责任，也就是只以Rhythms Net Connections 股票为责任限额，如果 SPE 经营失败，也不连累安然其他资产。Raptor 投资者的利益并不随科技股股价的下跌而受影响，所以并不承担 Raptor 的风险，Raptor 投资者购买的并不是 Raptor的股票而是对安然公司的债权。同时事实上这相当于一个期权交易，安然出售了一个Raptor 资产的看跌期权，Raptor 的投资者拥有 Raptor资产的看跌期权。
依照美国现行的会计准则 No.140 规定，合格的 SPE，其资产及负债在符合以下条件下，可不必并入发起公司的财务报表 ￼：
（ 1 ）SPE与发起公司严格划清界限；
（ 2 ）SPE所从事的活动不能超越设立时约定的范围；
（ 3 ）SPE只能持有金融资产；
（ 4 ）限制SPE 对非现金金融资产的出售或处分。
如果SPE 不符合上述四个条件，仍然可以纳入合并范围，但应决定SPE是由谁控制。美国特殊会计问题工作小组解释函 D-14 基于 “控制”，做了以下三点反面规定，以限制发起公司对 SPE 过分控制或者实质上继续承担SPE 营运的风险：
（ 1 ）独立的第三方投资者对 SPE只做象征性的投资，也就是投资比例少于3%；（为什么反复强调 3%。这 3%起什么作用。为什么超过3% 就可以不并表。这 3%是独立第三方和安然无关。超或不超 3%有什么要紧?）
（ 2 ）SPE 营运活动并不独立，实质上只作为发起公司的代表，按照其意思执行活动；
（ 3 ）SPE 对资产或负债营运的实质风险与报酬，直接或间接仍由发起公司承担，而使独立的第三方投资者面与承担风险。
也就是说，只要不存在上述三个条件任何一个，（感觉这个判定有点不合逻辑吧，应该是上面三条同时不存在才能排除在合并报表之外吧？）发起公司仍可将不合格的 SPE的资产、负债排除在合并报表之外。我们对比可以发现，Raptor 同时违反了存在上述三种反面规定：
（ 1 ）LJM不是独立第三方，也是由安然控制；
（ 2 ）Raptor 营运活动不独立，由安然控制；
（ 3 ）Raptor 实质风险与报酬仍由安然承担。
安然不合并 Raptor 的理由主要是第三方投资已达到3%，所以这个 3%成为安然会计丑闻的罪魁祸首，也家喻户晓，安达信前 CEO Berardino 指出￼：“就像税法一样，为了把一门艺术变成科学，我们的会计规则和文化不仅在数量上与日俱增，而且也变得越来越复杂。在这个过程当中，我们一直在鼓励走一种技术的、立法的路线，而这一路线却使得我们有时更关注所报告内容的形式而不是实质。

回答人：chenyiwei
这是当年美国会计准则规则导向的产物，具体的细节规定过多，导致通过设计交易形式来调节交易结果相对较为容易。且美国准则的体系和概念框架和IFRS、中国准则还是有较大差异的。当时准则规定的很多漏洞，现在应该也已经堵上了。